【裁判字號】    89,易,994
【裁判日期】    901004
【裁判案由】    竊盜
【裁判全文】
臺灣嘉義地方法院刑事判決                          八十九年度易字第九九四號
    公  訴  人  臺灣嘉義地方法院檢察署檢察官
    被      告  乙○○
    選任辯護人  王清海
右列被告因竊盜案件，經檢察官提起公訴（八十九年度調偵字第四二號），本院判決
如左：
    主  文
乙○○無罪。
    理  由
一、公訴意旨略以：被告乙○○所有坐落嘉義縣民雄鄉○○○段三五八─五四地號（
    現已改編為嘉義縣民雄鄉○○段第一一一五地號，下均改稱福興段第一一一五地
    號）之農地，與告訴人李蕭火珠（起訴書誤為甲○○）所有坐落同段第三五八─
    四地號（現已改編為嘉義縣民雄鄉○○段第一一二三地號，下均改稱福興段第一
    一二三地號），而由告訴代理人甲○○管理耕種之農地相鄰，被告竟意圖為自己
    不法之所有，於民國八十九年二月二日下午三時許，僱請不知情之人駕駛鏟土機
    及拼裝車，竊取告訴人上開福興段第一一二三地號上如起訴書附圖甲所示０‧０
    ０一一公頃面積內約四百立方公尺、價值約新台幣一萬六千元之土壤，運至被告
    所有之上開福興段第一一一五地號地號之農地上修築堤防等語。
二、按犯罪事實應依證據認定之，無證據不得推定其犯罪事實；不能證明被告犯罪者
    ，應諭知無罪之判決，刑事訴訟法第一百五十四條、第三百零一條第一項分別定
    有明文。又按告訴人之指訴是以使被告受刑事不利之訴追為目的，故不得僅憑告
    訴人之指訴遽令被告入罪，最高法院五十二年臺上字第一三００號判例意旨參照
    。再按認定不利於被告之事實，須依積極證據，苟積極證據不足為不利於被告事
    實之認定時，即應為有利於被告之認定，更不必有何有利之證據；認定犯罪事實
    所憑之證據，雖不以直接證據為限，間接證據亦包括在內，然而無論直接或間接
    證據，其為訴訟上之證明，須於通常一般之人均不致有所懷疑，而得確信為真實
    之程度者，始得據為有罪之認定，倘其證明尚未達於此一程度，而有合理性懷疑
    存在時，即不得遽為被告犯罪之認定（最高法院三十年上字第八一六號、七十六
    年台上字第四九八六號判例意旨參照），故刑事訴訟之被告基於刑事訴訟法第一
    百五十四條所揭證據裁判主義之精神，對於不利於己之事證，若已提出合乎生活
    經驗上之質疑，除非另有足可補強起訴事實之積極證據，否則，法院即應本於罪
    疑唯輕之法則，而為有利被告之認定。
三、本件公訴人認被告涉有竊盜犯行，無非係以告訴代理人甲○○之指訴及被告若係
    自其所有上開福興段第一一一五號土地不慎越界挖取告訴人李蕭火珠所有之福興
    段第一一二三號土地上土壤，其應會等距由其所有同地段第一一一五號土地向外
    挖，不會由其所有之上開第一一一五號土地最南端界址向外及向南超過其界址甚
    遠之處，而挖取告訴人所有之第一一二三號農地之中間部分整片面積為依據。訊
    據被告堅決否認有何竊盜犯行，並辯稱：其係因其所耕作之土地旁之排水土溝遇
    到大水均會被沖毀，為避免此種情形發生，才會在該土溝兩旁推土整治堤岸，並
    興建水泥攔砂壩，其係根據證人即原承租土地耕作之劉祐吉所指之土地疆界施工
    ，並要證人陳宗炳由水溝兩旁之土地推土修建堤岸，其在興建之初，告訴人並未
    提出異議，其不知已侵及告訴人之土地，且其係根據證人劉祐吉所指之土地疆界
    施工，一直到告訴人重新請地政機關測量後，其方知已侵及告訴人之土地，其要
    將水泥壩拆除還地給告訴人，告訴人亦不答應，其實無竊盜之故意等語。經查：
  （一）本件公訴人認被告盜挖告訴人上開土地土壤之位置為起訴書所附之嘉義縣大
        林地政事務所複丈成果圖甲部分，有該複丈成果圖在卷可稽（見本院卷第三
        頁）。惟查，公訴人所測量遭盜挖之如起訴書附圖甲部分為水道，有上開複
        丈成果圖、現場勘驗筆錄、勘驗現場圖各一份在卷可查（見八十九年度調偵
        字第四二號偵查卷第二０至二一頁、第二三頁），且證人即為被告施作上開
        堤岸工程之證人陳宗炳到庭證稱：其在八十九年二月二日開始替被告整地，
        其施作時並未挖取水溝中的土壤，而係由水溝旁之土地推土下去修填堤防等
        語（見本院卷第三九頁、第四四頁），故被告辯稱：公訴人指其竊取告訴人
        土壤之部分為水道，應無土壤可供挖取等語，應屬可採。且本院會同被告、
        告訴代理人及證人陳宗炳至現場指界測量之結果，被告、告訴代理人及證人
        陳宗炳均指稱：遭盜挖土壤之部分應為附圖所示丙１、丙２部分，並非起訴
        書附之複丈成果圖甲部分，足見公訴人所指之被告盜挖告訴人土壤之位置確
        實有誤。惟公訴人所起訴之犯罪事實除被告挖取土壤之地點有誤外，其餘與
        告訴人所指訴及本院所認定之審理範圍均相同，應認被告挖取附圖丙１、丙
        ２土地土壤部分業據公訴人起訴，本院自得予以審理，此合先敘明。
  （二）被告挖取土壤之區域，經本院會同告訴代理人、被告及證人陳宗炳現場指界
        測量之結果，為附圖所示丙１及丙２部分，且該二部分係位於福興段第一一
        二二號及第一一二三號土地上，而福興段第一一二二號、第一一二三號土地
        為告訴人李蕭火珠所有，有嘉義縣大林地政事務所複丈成果圖一份、現場勘
        驗筆錄二份、土地登記謄本二份及現場照片十張在卷足憑（見本院卷第四二
        頁、第四八至五十頁、第五四頁、五六頁、第七一至七二頁），因此，被告
        確有挖取告訴人所有上開土地之土壤修築堤岸之行為者無疑。
  （三）惟按刑法上之竊盜罪，須意圖為自己或第三人不法之所有，而取他人所有物
        ，為其成立要件。若行為人因誤信該物為自己所有而取得之，即欠缺意思要
        件，縱其結果不免有民事上之侵權責任，要難認為構成刑法上之竊盜罪，最
        高法院二十三年上字第一八九二號判例著有明文。查證人翁娟代證稱：被告
        係向證人及其夫張登財購買水利地耕作，該水利地原由證人劉祐吉耕作，所
        買之土地界址，因該土地為證人劉祐吉代耕，故土地之界址證人劉祐吉較為
        清楚等語（見本院卷第一二二頁）；證人劉祐吉則證稱：其耕作之範圍包括
        附圖所示丙１及丙２部分，在其耕作期間，並未有人向其反應丙１及丙２部
        分占到他人土地，後來有人重新測量，測量後之情形，其不清楚等語（見本
        院卷第四四至四五頁、第一０五頁），顯見附圖所示水稻田及丙１、丙２部
        分均在證人劉祐吉原向證人張登財承租耕作之範圍，而被告及證人張登財、
        翁娟代所認知之被告向證人張登財承購之水利地範圍，亦包括附圖所示丙１
        、丙２部分。另證人即告訴人之子李天福於警訊時證稱：其在八十九年一月
        十七日至福興段第一一二三號（即原牛稠溪段第三五八之四號土地）察看時
        ，發現被告雇用鏟土機、拼裝車在整地，其要被告待地政人員測量後再整地
        ，其便於八十九年一月二十四日，由其妻陳麗雅至大林地政事務所申請測量
        ，其係在八十九年二月八日上午九時三十分許，大林地政人員測量後，才知
        被告挖取其母親所有福興段第一一二三號土地之土壤等語（見警卷第三頁背
        面、第四頁）；告訴代理人甲○○於警訊時亦指稱：其在八十九年二月二日
        下午，其向被告反應被告整地之範圍侵及其母親所有之土地，但被告之妻要
        其向地政機關申請測量確定後再說等語（見警卷第一頁背面）；而被告亦供
        稱：證人李文福向其反應時，其未在整地，是在作水泥工程，鋼筋都綁好了
        ，證人李文福才來告訴其佔用到他的土地，要求測量，其告訴證人李文福如
        要確實佔用到他的土地，其便將鋼筋打掉等語（見本院卷第一二三頁；證人
        李榮村亦證稱：印象中被告確實有告訴其測量有誤，其告訴被告可再向縣政
        府申請測量等語（見本院卷第三七頁），足見被告一開始挖取附圖丙１、丙
        ２部分土地之土壤時，被告並不知該二部分土地為告訴人李蕭火珠所有。再
        者，依附圖及證人劉祐吉上開證言所示，被告向證人張登財所購買之水利地
        範圍，包括如附圖所示之水稻田、丙１及丙２等處，三者相連，並非如公訴
        人所指之由被告所有之福興段第一一一五號土地最南端界址向外及向南超過
        其界址甚遠之處，而挖取告訴人所有之福興段第一一二三號農地之中間部分
        整片面積之情形。參以被告係僱請證人陳宗炳以鏟土機推如附圖所示丙１、
        丙２部分之土壤，以修建排水土溝之堤岸，並非挖取該部分之土壤販售，且
        證人陳宗炳亦證稱：其係在排水溝兩邊土地，按照被告舊有田埂去推土填堤
        岸等語，而經本院現場會同告訴代理人甲○○、被告、證人陳宗炳、劉祐吉
        勘查之結果，被告要證人陳宗炳推土修建堤防之土地範圍，除附圖所示丙１
        、丙２部分外，有部分為被告之土地，並未有盜挖之情形，此有現場勘驗筆
        錄一份在卷可查（見本院卷第五四頁），且被告挖取告訴人所有上開如附表
        所示丙１、丙２部分之對面土地，確實為被告所有之福興段第一一一五號土
        地，中間隔有被告修築堤岸之排水土溝，有上開複丈成果圖及土地登記謄本
        各一份在卷可佐（見本院卷第五四頁、第七三頁），益徵被告應非故意竊取
        告訴人所有如附圖所示丙１、丙２部分土地之土壤。
四、綜上所述，本件被告雖有挖取告訴人所有上開如附圖所示丙１、丙２部分土地之
    行為，然本院綜合上情觀之，被告並無竊取告訴人所有如附圖所示丙１、丙２土
    地土壤之故意，本件並無直接證據證明被告確有公訴人所指之竊盜犯行，雖認定
    犯罪事實所憑之證據，不以直接證據為限，惟本件綜合其他間接證據，亦無從本
    於推理之作用，認定被告公訴人所指之竊盜犯行，是本件應屬民事糾葛。此外，
    本院依職權復查無其他積極證據足資證明被告確有公訴人所指之竊盜犯行，揆諸
    前開說明，本於罪疑唯輕原則，應認不能證明被告犯罪，爰諭知無罪之判決。
據上論斷，應依刑事訴訟法第三百零一條第一項，判決如主文。
本案經檢察官劉仲慧到庭執行職務
中      華      民      國    九十      年      十      月      四      日
          臺灣嘉義地方法院刑事第二庭
                                  法  官  林  坤  志
右正本證明與原本無異。
如不服本判決，應於判決送達後十日內，向本院提出上訴狀。
中    華    民    國      九十        年      十      月      四      日
                                  書記官  李  子  英


司法院資訊處製作；財團法人民間司法改革基金會備份。
